【裁判字號】    89,上更(一),17
【裁判日期】    891212
【裁判案由】    損害賠償
【裁判全文】
臺灣高等法院花蓮分院民事判決     八十九年度上更(一)字第一七號
      上  訴  人  乙○○
      訴訟代理人  劉輝瑞律師
      被  上訴人  甲○○
右當事人間損害賠償事件，上訴人對於臺灣臺東地方法院八十七年度訴字第一八號第一
審判決，提起上訴，經本院判決後由最高法院發回更審，本院判決如左：
    主    文
上訴駁回。
第二審及發回前第三審訴訟費用由上訴人負擔。
    事    實
甲、上訴人方面：
  一聲明：(一)原判決廢棄。(二)被上訴人應給付上訴人新台幣（下同）二百三十七萬元
    及自起訴狀繕本送達之翌日起至清償日止，按週年利率百分之五計算之利息。(三)
    願供擔保請准為假執行之宣告。
  二陳述及所用證據除核與原審判決書記載者相同，予以引用外，補稱：
    (一)民法第一百十三條有關無效法律行為之當事人，於行為當時知其無效或可得而
      知者，應負回復原狀或損害賠償責任之無效行為當事人責任規定，與同法第二
      百四十七條有關契約因標的不能而無效之賠償規定並不相同，是以契約因以不
      能之給付為標的而無效時，若當事人於訂約時知其無效或可得而知，仍應負回
      復原狀或損害賠償責任，為本件最高法院發回意旨所指明。而被上訴人於原審
      亦自認雙方均有錯等語（見原審3.9.言詞辯論筆錄）則其非善意且無過失之
      當事人堪以認定，即不能免於民法第一百十三條之責任，又該條之賠償權利人
      ，亦不以善意或無過失為必要，自亦不得以上訴人訂約時與有過失為由剝奪其
      請求回復原狀及損害賠償之權利。
    (二)原審法院函請台東縣政府就系爭台東縣太麻里泰和段四九三號地面０．五六六
      ０公頃所植桂竹，自幼苗起至八十五年九月間止其種植所費工資成本及自八十
      五年九月間起每年得採伐價值，尚能採伐之年限予以鑑定結果，據該1.5.八
      七府民山經字第八七一四四五一九號函復：當年所需種植成本（含整地、苗木
      費、栽植費）每公頃約四七、六００元。又依規定從第二年至第六年應作撫育
      管理工作（即補植、除草及施肥等工作）依農委會規定，目前每公頃需三０、
      ０００元，至於自八十五年九月間起每公頃每年得採收之價值乙節，依規定竹
      類擇伐對象為四年生老竹（自栽植後第七年開始約第一年可擇伐六、二００支
      ，第二年三八、六００支，第三年一三五、八００支，每支依台東林管處查定
      市價平均約一０元，又尚能採伐之年限如作好管理應為無限等情，有上開鑑定
      函附原審卷可稽。
    (三)上訴人依上開鑑定標準計算：
      如欲回復原狀，自重新整地、購苗、栽植需費四七、六００元（單位：均為
        公頃）。
      自第二年至第六年之五年間應作撫育管理工作，每年需三０、０００元，五
        年間需一五０、０００元。
      因桂竹自種植至第七年才可開始擇伐，使上訴人遭受六年間不能採伐之損失
        ，依成竹每年一三五、八００支，每支一０元乘以六年計算為八、一四八、
        ０００元。
      以上、、合計為八、三四五、六００元，再乘以系爭土地面積０．五
        六六公頃計得出四、七二三、六０九元，是為被上訴人依回復原狀應賠償上
        訴人之金額（上訴人已於原審自動減縮為二百三十七萬元），原審遽為上訴
        人敗訴之判決，自屬違誤，為此請求改判如上訴之聲明。
乙、被上訴人方面：
  一、聲明：如主文。
  二、陳述及所用證據均與原審判決書記載者相同，茲引用。
    理    由
一本件上訴人起訴主張伊於八十五年六月十八日將系爭之山胞保留地之耕作權讓與被
  上訴人，並於訂約後將前開土地連同其上所種植之桂竹交付被上訴人收成，嗣因被
  上訴人不具原住民身分，前開契約無效，為此基於民法第一百十三條之規定，起訴
  請求被上訴人賠償桂竹之損害，金額如聲明第二項所示。被上訴人則以上訴人明知
  伊非原住民，仍讓與前開土地之耕作權，上訴人與有過失，且因前開土地上之竹木
  幾已死亡，伊於受讓後乃將之剷除，欲再種新竹，上訴人無何損失，不應賠償等語
  置辯。
二查本件被上訴人不具原住民身分，前開土地耕作權讓與契約違反原住民保留地開發
  管理辦法第十七條之強制規定，契約無效，此固為雙方所不爭之事實，茲所應審究
  者，厥為上訴人依民法第一百十三條之規定，以其所讓與之土地上種有桂竹，於被
  上訴人收成後被上訴人以前開土地讓與契約違反法律強制規定為由主張無效，並起
  訴請求上訴人返還價金六十萬元及其遲延利息，因此提起本件訴訟請求判令上訴人
  即被告賠償桂竹之損害是否有理是已。經查：前開坐落太麻里鄉○○村○○段四九
  三號土地面積０．五八六０公頃，係上訴人於八十五年六月七日以二十萬元向訴外
  人賴伊源受讓而來，雙方所訂「土地讓渡契約書」明訂該二十萬元為「開墾補助費
  」，次日( 即八十五年六月八日 )上訴人又以六十萬元之價格將之讓渡與被上訴人
  ，兩造所簽定之「土地讓渡書」亦載明讓渡情形為上開土地甲方( 指上訴人 )同意
  讓渡給乙方耕作使用」( 契約影本見原審八十六年度訴字第一二八號民事卷二十一
  －二十二頁 )；由上開土地讓渡之沿革及讓渡契約所載讓渡之價金為該土地之「耕
  作使用權 )而不及於地上現存之桂竹，至為明顯，否則焉有一年桂竹即可收成二百
  多萬元之土地，賴伊源以二十萬元售渡與上訴人，上訴人於受讓渡之翌日即又以六
  十萬元之價格讓渡與被上訴人之道理？從而被上訴人抗辯其受讓渡該土地後其地上
  竹木因幾已死亡，所以將之剷除乙節，應堪採信，而台東縣政府1.5.之單位面積
  桂竹產量所為表示之意思，非謂系爭土地上確有該等桂竹存在。綜上所述，本件上
  訴人所讓渡者為土地耕作權，而非地上桂竹，依民法第一百十三條規定僅得請求為
  回復原狀即土地之返還，上訴人以契約無效而請求被上訴人賠償地上桂竹之損害，
  經核即無理由而不能准許。本件原審判決雖非以此為理由，惟判決上訴人敗訴結論
  並無不同，上訴人之上訴仍應認為無理由，而應予駁回。
三本件依前開理由即可為判決之依據，上訴人其餘攻擊方法不再一一審究，附此明
  。
據上論結，本件上訴為無理由，依民事訴訟法第四百四十九條第二項、第一項、第七
十八條，判決如主文。
中      華      民      國      八十九    年    十二      月    十二      日
                                  審判長法官  謝  志  揚
                                        法官  何  方  興
                                        法官  蔣  有  木
右為正本係照原本作成。
如對本判決上訴，須於判決送達後二十日內向本院提出上訴狀，其未表明上訴理由者
，應於上訴後二十日內向本院提出上訴理由書狀（均須按他造當事人之人數附繕本）
上訴時應提出委任律師或具有律師資格之人委任狀；委任有律師資格者，另應附具律
師及格證書及釋明委任人與受任人有民事訴訟法第四百六十六條之一第一項但書或第
二項（詳附註）所定關係之釋明文書影本。
                                    法院書記官  林  明  智
附註：
民事訴訟法第四百六十六條之一（第一項、第二項）：
對於第二審判決上訴，上訴人應委任律師為訴訟代理人。但上訴人或其法定代理人具
有律師資格者，不在此限。
上訴人之配偶、三親等內之血親、二親等內之姻親，或上訴人為法人、中央或地方機
關時，其所屬專任人員具有律師資格並經法院認為適當者，亦得為第三審訴訟代理人
中      華      民      國      八十九    年    十二      月    十二      日


司法院資訊處製作；財團法人民間司法改革基金會備份。
